【裁判字號】    99,上易,224
【裁判日期】    990629
【裁判案由】    分配表異議
【裁判全文】
臺灣高等法院臺中分院民事判決         99年度上易字第224號
上  訴  人  庚○○
訴訟代理人  許景鐿律師
被  上訴人  華南商業銀行股份有限公司
法定代理人  甲○○
訴訟代理人  戊○○
被  上訴人  第一商業銀行股份有限公司
法定代理人  壬○○
訴訟代理人  乙○○
被  上訴人  上海商業儲蓄銀行股份有限公司
法定代理人  丙○○
訴訟代理人  丁○○
被  上訴人  國際票券金融股份有限公司
法定代理人  己○○
訴訟代理人  辛○○
上列當事人間分配表異議事件，上訴人對於中華民國99年3月30
日臺灣彰化地方法院第一審判決（98年度重訴字第132號）提起
上訴，本院於99年6月15日言詞辯論終結，茲判決如下：
    主  文
原判決關於駁回上訴人下列第二項之訴部分廢棄。
上開廢棄部分，台灣彰化地方法院97年度執字第1904號強制執行
事件98年9月14日分配表(一)、(二)中上訴人請求之違約金應再增列
新台幣511,319元（合計為568,448元），債權總金額應再增列新
台幣511,236元（即合計為7,685,562元）。
第二審訴訟費用由上訴人負擔。
    事實及理由
甲、程序方面：
一、被上訴人第一商業銀行股份有限公司（下稱第一商銀）之法
    定代理人已變更為壬○○，此有其提出之該公司董事會函影
    本乙件在卷可稽，茲據其具狀聲明承受訴訟，核無不合；另
    被上訴人國際票券金融股份有限公司（下稱國票公司）之法
    定代理人已變更為己○○，此有其提出之經濟部函暨公司變
    更登記表影本乙件附卷可按，茲據其改列變更後法定代理人
    遞狀答辯，應有聲明承受訴訟之意，核亦無不合，爰由其等
    各自承受本件之訴訟，先此明。
二、本件被上訴人國票公司經合法通知，未於言詞辯論期日到場
    ，核無民事訴訟法第 386條各款所列情形，爰依上訴人聲請
    ，由其一造辯論而為判決。
乙、實體方面
一、上訴人主張：（一）緣訴外人合作金庫銀行股份有限公司（
    下稱合庫銀行）於民國94年12月15日將其對債務人勝記興業
    股份有限公司（下稱勝記公司）之債權即臺灣彰化地方法院
    （下稱彰化地院）92年10月2日彰院鳴執字87年執字170號債
    權憑證等全數讓與臺灣金聯資產管理股份有限公司（下稱金
    聯公司）（包括就同執行案債務人所有坐落彰化縣和美鎮○
    ○段第1241-1、1241、1242地號三筆土地設定之抵押權1600
    萬元），嗣金聯公司於95年12月8日將上開受讓債權全部以
    710萬元讓與伊。（二）其後，伊以上開受讓之債權憑證聲
    請強制執行，彰化地院以97年度執字第1904號受理，於98年
    9月14日製作之分配表，將伊之第一順位抵押權債權原本列
    為2,999,002元，利息僅列為214,860元，違約金則全未列，
    共計3,213,862元，分配比例44.8909%，分配金額1,442,729
    元，不足額1,771,133元。惟，伊受讓債權內容應不僅如此
    ，因金聯公司前後對轉讓債權內容陳述不一，爰依該公司最
    後一次即99年2月6日函覆內容（以信封郵戳日期視為其發函
    日）計算，則上開分配表就伊之債權，實應列為債權原本2,
    999,002元，利息10.05%（期間：自89年1月13日至98年9月
    14日，共3532天）列為2,916,538元，違約金為年息10.05%
    之20%（期間：同上）列為583,312元，另89年1月12日前尚
    未受償之違約金列為1,275,827元，合計為7,774,699元。是
    上開分配表中之執行所得，扣除排序在前之增值稅、執行費
    後，餘額在上開伊之債權原本、利息及違約金範圍內，應全
    數分配予伊，該分配表原先所列，嚴重損及伊權益等情，爰
    依強制執行法第41條第1項規定，提起本件分配表異議之訴
    ，聲明求為：彰化地院97年度執字第1904號強制執行事件，
    以彰院賢97執辛字第1904號函檢附之98年9月14日之分配表
    (一)、(二)中，在扣除彰化縣地方稅務局兩筆「土地增值稅共
    2,622,287元」及「庚○○、第一商銀、上海商業儲蓄銀行
    股份有限公司（下稱上海商銀）、國票公司之執行費共計
    38,976元」後，應就伊（優先債權）部分，債權原本列為
    2,999,002元、利息10.05%（期間：自89年1月13日至98年9
    月14日，共3532天）列為2,916,538元、違約金10.05%之20%
    （期間：自89年1月13日至98年9月14日，共計3532天）列為
    583,312元，89年1月12日前尚未受償之違約金列為1,275,82
    7元，合計為7, 774,699元，分配比率100%分配金額為7,774
    ,699元之判決（原審判決系爭分配表應更正為如下所示【利
    息、違約金均計算至98年6月16日，共3442日】，駁回上訴
    人其餘之訴，上訴人僅就89年1月13日後之違約金駁回超過
    14,864元【583,312－568,448＝14,864】部分提起上訴，其
    餘部分未據聲明不服，已告確定）（又上開違約金數額之變
    動，自亦影響各項之合計金額，是上訴聲明雖未提及，然，
    上訴人實亦就合計金額駁回超過89,137元【7,774,699－（
    2,999,002＋2,84 2,240＋568,448＋1,275,872）＝7,774
    ,699－7,685,562＝89,137】部分提起上訴，併予指明）。
二、被上訴人上海商銀則以：被上訴人既未對上訴人分配表異議
    狀為反對陳述，則上訴人提起本訴，顯無理由，然，對上訴
    人分配表部分之主張，伊公司沒有意見等語；被上訴人國票
    公司則以：伊公司從未接獲執行相關文件之通知，遑論對分
    配表表示意見，伊公司被訴純屬無稽，且上訴人就其受讓取
    得之債權範圍及計算方式，始終無法舉證說明清楚，伊公司
    亦無從自相關卷證得知，就此請本院依職權審酌等語；被上
    訴人華南商業銀行股份有限公司、上海商銀及國票公司並均
    以：本件訴訟費用應由上訴人負擔，始符公平等語，資為抗
    辯。
三、原審法院審理後，斟酌兩造之主張及攻擊防禦方法之結果，
    認經核算上訴人之債權原本為 2,999,002元，利息按年息10
    .05%，期間自89年1月13日至98年6月16日，共計為3442日，
    金額為2,842,240元；違約金依年息「10.05%乘以2.01%」比
    例計算，依上開期間計算為57,129元；上開金額另加上前開
    債權憑證所載違約金尚有 1,275,827元未受償，上訴人得請
    求列入分配表之金額，計有本金2,999,002元，利息2,842,2
    40元，違約金為57,192元【按依上開原審所計，此部分違約
    金應為「57,129元」，原審就此誤以「57,192元」合計】，
    未受償之違約金1,275,872元，共計為7,174,306元（2,999,
    002＋2,842,240＋57,192＋1,275,872＝7,174,306），上訴
    人請求更正分配表，於上開經核算正確金額範圍內為有理由
    ，應准所請，超過部分則應屬於法無據，應予駁回。而為上
    訴人一部勝訴、一部敗訴之判決。並依民事訴訟法第81條規
    定，命訴訟費用全部由上訴人負擔。且因性質不合，駁回上
    訴人假執行之聲請，並諭示無庸為免為假執行之擔保諭知。
    上訴人不服，提起上訴，聲明求為判決：（一）原判決關於
    違約金部分，駁回上訴人超過57,192元整之部分應予廢棄。
    廢棄部分應改判為「違約金按年息10.05%乘以20%之比例（
    期間：自89年1月13日起至98年6月16日止，共計3442天）再
    增加511,319元，小計為568,448元全數分配給上訴人。」（
    二）第一、二審訴訟費用由被上訴人負擔。被上訴人華南商
    銀、第一商銀及上海商銀則答辯聲明求為判決：（一）上訴
    駁回。（二）第一、二審訴訟費用由上訴人負擔。
四、兩造不爭執之事項
（一）上訴人聲請系爭強制執行之債權，係由合庫銀行轉讓予金
      聯公司，金聯公司再轉讓予上訴人。
（二）兩造對於金聯公司99年2月6日陳報狀（函覆系爭債權讓與
      內容）（信封郵戳日期，送達至原審法院之日期則為同年
      月8日），均無意見（參見原審卷第102頁）。
（三）上開97年執字第1904號強制執行事件，買受人繳款日期為
      98年6月16日（參見原審卷第102頁）。
五、按債權人或債務人對於分配表所載各債權人之債權或分配金
    額有不同意者，應於分配期日一日前，向執行法院提出書狀
    ，聲明異議。前項書狀，應記載異議人所認原分配表之不當
    及應如何變更之聲明。異議未終結者，為異議之債權人或債
    務人，得向執行法院對為反對陳述之債權人或債務人提起分
    配表異議之訴，強制執行法第39條第1項、第2項、第41條第
     1項前段分別定有明文。查本件上訴人提出異議，經原法院
    通知其餘債權人，被上訴人等債權人雖未以書狀明確表示不
    同意上訴人之異議，但至分配期日，因知道上訴人已於異議
    終結前、提起分配表異議之訴而未到場接受從新分配，此從
    該未到場事實行為或其後之起訴審理時已表示不同意上訴人
    請求更正分配之金額，即應從寬認定強制執行法第41條第 1
    項之「為反對之陳述」已補正，以免當事人於執行法院認為
    上訴人請求不正當而未更正分配表，而上訴人又已提起分配
    表異議之訴之不確定法律狀態早日得以解除，俾得以發揮分
    配表異議之訴解決當事人紛爭之訴訟積極功能，上訴人提起
    本件更正分配表之訴即屬合於法定程序，先以敘明。
六、經查：上訴人自金聯公司受讓系爭債權為兩造所不爭，所爭
    執者為受讓債權之確實金額為多少，經原法院向金聯公司查
    詢上訴人之受讓金額為多少，經該公司於99年2月6日函覆以
    ：「經陳報人查證結果，係依……92年10月2日開立之彰院
    鳴執辛字第170號債權憑證所載，利息及違約金之利率基礎
    為年息10.05%（詳如「執行名義內容及聲請執行金額」欄內
    所載），且於前次利息、違約金之受償係沖償至89年1月12
    日止（詳如「本件執行受償情形」欄內所載），合先陳明。
    綜上所述，上揭債權讓與證明書之利息及違約金應自89年1
    月13日起至清償日止，按年息10.05%計算之利息，並自89年
    1月13日起至清償日止按年息2.01%計算之違約金」（參見原
    審卷第80頁）。另依上開債權憑證所載（參見本院卷第25頁
    ），本件均超過6個月之違約金係「按上開利率（年利率10.
    05%）20%」計算，此所以上開函覆表示違約金按「年息2.01
    %」計算之故（10.05%20%＝2.01%）。經核算上訴人之債
    權原本為2,999,002元，利息按年息10.05%，期間自89年1月
    13日至98年6月16日，迄期算至不動產買受人繳款日，該日
    即可認作債務人清償之日，有繳款收據附於執行卷，其利息
    共計為3,442日，金額為2,842,240元（元以下均四捨五入，
    下同），違約金依「年息2.01%」計算為568,448元（計算式
    ：2,999,0022.01%3442/365≒568,448），上訴人就利
    息、違約金原均請求算至98年9月14日，並無所據，即不應
    准許。上開金額另加上原法院92年10月2日前開87年執字第
    170號債權憑證所載違約金尚有1,275,827元未受償，上訴人
    得請求列入分配表之金額，計有本金2,999,002元，利息2,8
    42,240元，違約金為「568,448元」，未受償之違約金1,275
    ,872元，共計為7, 685,562元（2,999,002＋2,842,240＋56
    8,448＋1,275,872＝7,685,562），而原法院97年度執字第
    1904號清償債務等事件，於98年9月14日製作之分配表債權
    原本列2,999,002元，利息列214,860元，違約金則全未列，
    上訴人因此請求更正分配表，於上開經本院核算正確金額範
    圍內，自為有理，應准所請。乃原法院誤以「按年息10.05%
    乘以2.01%之比例」計算上開共3,442日期間之違約金為「57
    ,129元」，並誤以57,192元計算合計金額為「7,174,306元
    」，而就此期間違約金及合算金額部分，駁回上訴人超過此
    等誤算金額之訴，尚有未洽。上訴意旨指摘原判決不當，求
    予就此部分廢棄改判，為有理由。爰由本院予以廢棄改判，
    如主文第2項所示。
七、末按當事人不於適當時期提出攻擊或防禦方法，或遲誤期日
    或期間，或因其他應歸責於己之事由而致訴訟延滯者，雖該
    當事人勝訴，其因延滯而生之費用，法院得命其負擔全部或
    一部，民事訴訟法第82條定有明文。查上訴人於本件上訴固
    屬勝訴，然，上開原審計算違約金之利率比例錯誤，乃因上
    訴人於原審99年3月25日言詞辯論時，當庭陳稱：「違約金
    部分是按年息10.05%的2.01計算」（參見該卷第102頁），
    是本件訴訟有上訴程序之延滯，自屬可歸責於上訴人，是本
    院依上開規定命上訴人負擔本件上訴之訴訟費用，附此敘明
    。又上訴人上訴聲明並未請求廢棄原審判決關於訴訟費用負
    擔部分（即命第一審訴訟費用由上訴人負擔），是兩造於本
    院聲明中關於第一審訴訟費用由對造負擔部分，當屬贅述，
    併予敘明。
八、本件事證已臻明確，兩造其餘主張及攻擊防禦方法，就判決
    結果已不生影響，故不予一一論列。
九、據上論結，本件上訴為有理由，爰依民事訴訟法第 450條、
    第82條，判決如主文。
中    華    民    國    99    年    6     月    29    日
                民事第三庭    審判長法  官  陳照德
                                    法  官  李平勳
                                    法  官  朱  樑
以上正本係照原本作成。
不得上訴。
                                    書記官  陳妙瑋
中    華    民    國    99    年    6     月    30    日
                                                      Ｓ

司法院資訊處製作；財團法人民間司法改革基金會備份。
